【裁判字號】    98,重家訴,28
【裁判日期】    990408
【裁判案由】    確認遺囑真正
【裁判全文】
臺灣臺北地方法院民事判決            98年度重家訴字第28號
原      告  陳忠堅
訴訟代理人  蕭萬龍律師
            陳志律師
            林哲倫律師
被      告  陳和麟
訴訟代理人  陳麗涓
被      告  陳和穎
兼上一人之
訴訟代理人  陳忠實    同上
上列原告與被告間請求確認遺囑無效等事件，本院於99年3月25
日言詞辯論終結，判決如下：
    主  文
原告之訴駁回。
訴訟費用由原告負擔。
    理  由
一、原告主張略以：
（一）原告及被告陳忠實為被繼承人陳世義之子，被告陳和麟、
      陳和穎為被告陳忠實之子，為被繼承人陳世義之孫。被繼
      承人陳世義生前於民國97年9月9日所立自書遺囑（下稱系
      爭遺囑），將如附表一編號1.所示土地及建物遺贈給被告
      陳和麟、附表一編號2.所示土地及建物遺贈給被告陳和穎
      ，系爭遺囑雖經公證人公證，但：(1)依公證人詹晉良告稱
     系爭遺囑中筆誤部分更改或刪除之文字係經公證人檢視後
      ，要求遺囑人更正，並自行書上開文字，請遺囑人照抄一
      遍。(2)系爭遺囑遺囑人並未於遺囑全文後記明年月日及親
      自簽名，而係於修改處右側及末端簽名及記明年月日。(3)
      遺囑內容列出遺囑人之子女姓名並無必要，又頁尾記載西
      元之年月日，而與國人慣用民國年月日不符，恐係他人書
      寫要撫之遺囑人照抄所立，而非之遺囑人之本意。故系爭
      遺囑不符合民法第1190條規定要件云云。爰先位聲明：求
      為判決確認被繼承人陳世義於97年9月9日所立自書遺囑為
      無效。
（二）若認系爭遺囑為有效，則被繼承人陳世義遺產，應由原告
      陳忠堅（長子）、被告陳忠實（次子）與訴外人廖致宏、
      廖郁琪（長女陳秀蓮已歿、由其子女代位繼承）及陳秀蘭
      （次女）共同繼承，而原告之應繼分為四分之一，特留分
      為八分之一。查被繼承人身後遺有附表二所示遺產，依遺
      產稅申報書所載其遺產總價值為新台幣（下同）2190萬
      6388元，依此計算，原告特留分價額應為273萬8299元。
      依附表二遺產總額扣除附表一遺產總額後，原告僅可分配
      遺產價值為28萬8134元（計算式：0000000÷4＝288134
      元），是本件遺贈已侵害原告特留分價額為245萬0165元
      ，原告自得對被告陳和麟及被告陳和穎行使扣減權，依民
      法第1225條規定，應按所受遺贈價額比例扣減之。查被告
      陳和麟所受遺贈之不動產價額為1020萬4400元，被告陳和
      穎所受遺贈之不動產價額為1071萬9100元，於原告行使扣
      減權時，被告陳和麟應負擔約48.77%即119萬4945元，被
      告陳和穎應負擔約51.23%即125萬5220元。故本件遺囑執
      行人即被告陳忠實應將其餘被告所受遺贈之不動產，按上
      開比例，登記為原告所有云云。並備位聲明：被告陳忠實
      應將附表一編號1.之不動產應有部分0000000分之238989
      登記予原告所有，將附表一編號2.之不動產應有部分
      535955分之62761登記予原告所有。
二、被告則答辯略以：
（一）系爭遺囑是被繼承人陳世義依公證人指定之遺囑形式書寫
      ，且經公證人認證，完全符合民法第1190條自書遺囑之要
      件，其有效性不容懷疑。再原告自72年初起赴美攻讀碩士
      ，73年舉家赴美，其學費及生活費皆賴父母匯款，82年間
      原告取得美國公民身分，遂在舊金山購屋定居，被繼承人
      陳世義認為原告不可能返台居住照顧雙親及祖產，遂交待
      被告陳忠實自84年至94年每年匯款美金5萬元給原告，而
      原告對於父母親卻不盡扶養義務，甚至祖父過世，亦未回
      台奔喪，親友皆曰不孝，此對被繼承人陳世義而言，實屬
      精神上之重大侮辱，應喪失繼承權。
（二）又被繼承人陳世義與訴外人陳黃妹為原告及被告陳忠實之
      父母親，截至96年為止，總共匯款給原告計約4000萬元，
      而91年至96年之匯款水單計1066萬3342元，折合美金為32
      萬1564元，平均每年5萬3594元；原告因分居而受贈與，
      已有預付遺產之意思，所受贈與價額應加入應繼遺產，始
      符公平。依原告受贈價額歸扣後，本件遺產應如附表三所
      示，遺產總額應為4396萬5035元，原告應繼分價值為1099
      萬1259元，查原告多年來因結婚分居，已從被繼承人受贈
      金額超過其應繼分，是本件遺贈並未侵害原告之特留分，
      原告不得行使扣減權等語。
（三）並聲明：原告之訴駁回。
三、本院判斷
（一）原告先位訴訟主張系爭自書遺囑為無效之事實，為被告否
      認，是本件首應審究者為：系爭遺囑是否為遺囑人依法定
      方式所為。按自書遺囑，應由遺囑人自書遺囑全文，記明
      年月日，並親自簽名；如有增減、塗改，應註明增減、塗
      改之處所及字數，另行簽名，此為民法第1190條所明定。
      經查：
    1.被繼承人陳世義於民國97年9月9日自書遺囑，並經臺灣臺
      北地方法院所屬律衡民間公證人事務所認證之事實，為兩
      造所不爭執，並有原告提出經公證人詹晉良認證之認證書
      及遺囑等件影本為證，堪認為真實。
    2.有關系爭遺囑製作及認證之經過，據公證人詹晉良到庭結
      證稱：依原證一自書遺囑記載，時間為97年9月9日，當
      天是應被告陳忠實要求去他們家（敦化南路巷子），去替
      他父親（陳世義）作自書遺囑認證，他父親有一定程度重
      聽，講話需要靠耳很大聲講，而且需要用筆談輔佐，左耳
      或右耳我沒有印象，是在他們家吃飯的餐桌上處理，他父
      親在我面前自行書寫完畢，有寫錯，所以我請他父親依自
      書遺囑規定，作增刪處理，他父親也有簽名，所以我跟著
      蓋章。他父親簽認證書前，我有依規定核對身分證，遺囑
      內容依他們提供之戶籍謄本，形式上有侵害特留分可能，
      所以我有跟立遺囑人說明，如果將來侵害特留分，受侵害
      之繼承人得依法扣減等語。陳世義在我面前自書遺囑，
      但認證書是在我事務所繕打完成，所以認證書記載完成場
      所都是事務所。又因為公證法101條規定，公證人認證私
      文書應使當事人當面於私文書簽名或承認為其簽名，我親
      自看到他書寫，不是認證私文書的要件，我只是提早到而
      有看到他自書遺囑狀況。另外自書遺囑並非以認證為生效
      要件，所以我確定自書遺囑上簽名是在我面前簽的，這是
      我的工作範圍，我只記載我工作範圍內容，至於工作範圍
      以外之陳述，只是基於證人所見而作之陳述。完成系爭
      遺囑認證應該有花一個小時以上，我很少辦這麼久的案子
      。我是大聲與立遺囑人溝通，不行再用筆溝通，原告所述
      我抄給他父親，應該就是筆談的部分。（以上證言參見99
      年2月25日言詞辯論筆錄）
    3.本院經審閱陳世義自書遺囑暨認證書，參以上開公證人證
      言，認為系爭遺囑全文為被繼承人陳世義親自書寫及修改
      ，並於修改文字右側及遺囑全文後簽名，及記明年、月、
      日，經核符合民法第1190條自書遺囑之法定方式，系爭遺
      囑應屬有效。從而，原告先位聲明求為判決確認系爭遺囑
      為無效，並無理由，自不應准許。
（二）原告另主張被繼承人陳世義以系爭遺囑所為遺贈，已侵害
      原告之特留分，而行使扣減權，並備位聲明請求判令遺囑
      執行人將遺贈不動產按侵害其特留比例之應有部分登記為
      原告所有云云。被告則以原告已因結婚、分居及學業等，
      自被繼承人受有財產之贈與，所受贈價額加入應繼遺產後
      ，原告受贈價額已超過其應繼分，系爭遺贈並未侵害原告
      特留分，故其不得行使扣減權等語置辯。按所謂特留分乃
      被繼承人必須就其遺產保留一定財產於繼承人之比例，概
      括存在於被繼承人之全部遺產上，並非具體存在於各個標
      的物下，與應有部分乃各共有人對於具體物之所有權在分
      量上應享有之部分者，有所不同。本件原告係主張其特留
      分，因被告陳和麟、陳和穎受遺贈，致其受有八分之一之
      侵害，惟其特留分並非應有部分，縱原告行使扣減權，亦
      僅使其受侵害之特留分部分，即失其效力而已，其因而回
      復之特留分仍概括存在於全部遺產上，非謂該特留分即易
      為應有部分，存在於各具體之標的物上（最高法院91 年
      度台上字第556號裁判意旨參照）。查兩造對於在繼承開
      始前，因結婚分居而自被繼承人受有贈與，應否歸扣等情
      ，尚有爭執。縱依原告主張，其依被告陳忠實向國稅局陳
      報被繼承人遺產稅申報書計算，被告陳和麟、陳和穎所受
      遺贈顯然侵害原告之特留分，原告行使扣減權，而使原告
      特留分受侵害部分遺贈失其效力，惟特留分係概括存在於
      被繼承人之全部遺產，並非具體存在於各個特定標的物，
      原告仍不得訴請判令被告陳忠實將被告陳和麟所受遺贈之
      不動產0000000分之238989登記予原告，被告陳和穎應將
      所受遺贈之不動產535955分之62761登記予原告。原告備
      位之訴亦無理由，應予駁回。
四、本件事證已明，原告其餘聲明調查證據，核無必要，爰不一
    一論駁，附此敘明。
五、結論：本件原告之訴為無理由，依民事訴訟法第78條，判決
    如主文。
中    華    民    國    99    年    4     月    8     日
                    家事法庭法      官  徐麗瑩
以上正本係照原本作成。
如對本判決上訴，須於判決送達後20日之不變期間內，向本院提
出上訴狀
中    華    民    國    99    年    4     月    8     日
                                書記官  黃世昌

司法院資訊處製作；財團法人民間司法改革基金會備份。
